臺灣高等法院民事判決　　　　　　　　 96年度家上字第128號
上　訴　人　甲○○
被　上訴人　乙○○
上列當事人間請求撤銷死亡宣告事件，上訴人對於中華民國96年
3月16日臺灣士林地方法院95年度家訴字第34號第一審判決提起
上訴，並為部分訴之變更，本院於96年6月26日言詞辯論終結，
判決如下：
    主      文
上訴及變更之訴均駁回。
第二審及變更之訴訴訟費用均由上訴人負擔。
    事實及理由
一、按於第二審為訴之變更或追加，非經他造同意，不得為之。
    但請求之基礎事實同一者，不在此限。民事訴訟法第446條
    第1項但書、第255條第1項但書第2款定有明文。查上訴人於
    原審係依民法總則施行法第3條第1項及民國74年1月4日修正
    前民法第8條第1項之規定，聲明請求：(一)撤銷原法院於95年
    8月31日所為95年度亡字第11號判決（下稱系爭死亡宣告判
    決）。(二)更正失蹤人吳城之死亡時間為20年10月10日下午12
    時。其於96年4月11日提起上訴時，其聲明為：(一)廢棄原判
    決。(二)撤銷系爭死亡宣告判決。(三)更正吳城之死亡時間為20
    年10月10日下午12時（見本院卷7頁）。嗣於96年5月23日具
    狀就吳城之死亡時間變更為17年10月10日下午12時，其請求
    之依據亦變更為依法理即當時日本民法第30、31條規定（見
    本院卷17、19、22頁），核屬訴之變更，惟與原請求之基礎
    事實同一，依首揭規定，仍應予准許。
二、上訴人起訴主張：兩造之外祖母吳氏茶為失蹤人吳城（民國
    前19年即日據時期明治26年10月4日出生、籍設台北縣芝蘭
    三堡水頭字山子頂百二十二番地）之姊，其父吳圳於民國
    前12年（即明治33年）12月4日死亡，吳城即相續登記為戶
    主。吳城於民國10年（即大正10年）10月10日失蹤時，並無
    子嗣，其母陳氏西於民國24年（即昭和10年）3月7日死亡，
    吳氏茶則於民國30年（即昭和16年）1月30日死亡，別無其
    他親屬。關於吳城財產之繼承，依習慣即屬「家產繼承」，
    其繼承人順位依序為：繼承開始時與吳城同戶之男性直系卑
    親屬、吳城於生前或以遺囑指定之人、由親屬會議選定之家
    產繼承人同時繼為戶主，並溯及於繼承開始時生效，因吳城
    無前二者繼承人，僅得以親屬會議選定之人繼承其家產，兩
    造均有可能被選定為吳城之繼承人，對於吳城所遺家產，自
    有法律上之利害關係。而吳城已失蹤10年，被上訴人乃依修
    正前民法第8條第1項規定，向原法院聲請對吳城公示催告獲
    准，並於公告期滿，據以聲請宣告吳城死亡，依民法第9條
    第2項規定，應推定吳城於民國20年10月10日下午12時死亡
    。詎系爭死亡宣告判決竟宣告吳城於民國34年10月25日下午
    12時死亡，於法未合，且影響伊繼承權利甚鉅。爰求為判決
    撤銷系爭死亡宣告判決，並更正宣告吳城於民國20年10月10
    日下午12時死亡等語。
    被上訴人則以：吳城於民國10年10月10日失蹤，伊對於上訴
    人之主張並無意見等語。
三、原審為上訴人敗訴之判決，上訴人提起上訴，其上訴及變更
    後之聲明為：
    (一)原判決廢棄。
    (二)上廢棄部分，系爭宣告死亡判決應予撤銷，並更正吳城於
      民國17年10月10日下午12時死亡。
四、按關於認諾及訴訟上自認或不爭執事實之效力之規定，於撤
    銷死亡宣告之訴，不適用之；法院並得斟酌當事人所未提出
    之事實，此觀民事訴訟法第639、594、595條規定自明。本
    件被上訴人對於上訴人主張之事實，雖不爭執，惟撤銷死亡
    宣告之訴，具有確定失蹤人身分及財產法律關係之重大效力
    ，與社會公益有關，非屬當事人處分權之範圍，依上開規定
    ，本院自應依職權調查認定吳城之死亡時點，合先敘明。
五、上訴人主張吳城為兩造外祖母吳氏茶之弟，父親吳圳於民國
    前12年12月4日死亡後，吳城即相續登記為戶主，嗣吳城於
    民國10年10月10日失蹤，並無子嗣，僅有最近親屬母親陳氏
    西及姊吳氏茶，被上訴人向原法院聲請對吳城公示催告獲准
    ，並於公告期滿，據以聲請宣告吳城死亡等語，業據提出被
    上訴人所不爭執之原法院94年度家催字第70號民事裁定、系
    爭宣告死亡判決、台北縣新莊地政事務所土地登記案件補正
    通知書、吳城之繼承系統表、日據時期戶口調查簿、戶籍謄
    本等件為證（見本院卷41-44、50、52- 82頁），應堪信為
    真實。
六、上訴人雖主張吳城已失蹤滿7年，應推定並宣告吳城於民國
    17年10月10日下午12時死亡云云，惟查：
　　(一)按失蹤人失蹤滿10年後，法院得因利害關係人之聲請，為
  　　死亡之宣告，民國71年1月4日修正前之民法第8條第1項定
    　有明文。又民法總則第8、9、11條之規定，於民法總則施
      行前失蹤者，亦適用之；民法總則施行前已經過民法總則
      第8條所定失蹤期間者，得即為死亡之宣告，並應以民法
      總則施行之日為失蹤人死亡之時，民法總則施行法第3條
      第1、2項規定甚明。雖民法總則已於民國18年10月10日施
　　　行，惟尚未施行於台灣，而係於民國34年10月25日台灣光
  　　光復時，始施行於台灣；縱失蹤人推定死亡日期在日本投
      降、台灣光復之前，依民法總則施行法第3條第2項規定，
      應以民法總則施行於台灣之日即民國34年10月25日下午12
      時，推定為失蹤人死亡之時（司法院42年3月19日臺42令
      民字第1233號、43年5月23日臺43令民第2982號、44年10
      月18日臺44令民第5696號、45年4月11日臺45令民第1706
      號指定參照，見原審卷114-116頁，本院卷37、38頁）。
    (二)吳城雖於民法總則施行前之民國10年10月10日失蹤，惟依
      前揭民法總則施行法第3條第1項規定，仍有民法第8、9條
      之適用；準此，計至民國20年10月10日，吳城已屆滿得宣
      告死亡之失蹤期間。但民法總則係於34年10月25日台灣光
      復時始施行於台灣，依前揭民法總則施行法第3條第2項規
      定，應以民國34年10月25日下午12時，推定為吳城死亡之
      時。上訴人所稱民法總則施行之日一律為18年10月10日，
      吳城應推定於民國17年10月10日下午12時死亡云云，自無
      可取。
    (三)又民事，法律所未規定者，依習慣；無習慣者，依法理。
      民法第1條定有明文。吳城固於民法總則施行前之民國10
      年10月10日失蹤，惟民法總則施行法第3條第1項既已明定
      於民法總則施行前失蹤者，亦適用民法第8、9條之規定，
      此為不溯及既往原則之例外規定，揆諸上開說明，有關吳
      城之死亡宣告民事事件，法律已規定應適用之條文及程序
      ，自無適用習慣或法理之餘地，是上訴人於上訴後，變更
      主張本件無法律可適用，而應依法理，適用當時之日本民
      法第30、31條之規定，推定吳城於民國17年10月10日下午
      12時死亡云云，亦屬無據。至上訴人所引司法院大理院統
      字第1677號解釋（見本院卷19頁）係揭示：「失蹤未經依
      法宣示亡故以前，其所委任管理財產之委任關係自無消滅
      之理，如果管理不當，確有事實可憑者，利害關係人亦可
      請求法院另任管理人，以資救濟」等語，要與本件無涉；
      另上訴人所引台灣嘉義地方法院嘉義簡易庭93年度嘉簡字
      第339號民事判決（見原審卷54-57頁，本院卷30-36頁）
      ，其涉訟事實乃有關民法物權編施行之問題，核與本件係
      修正前民法總則第8、9條溯及既往適用之情形，迥然不同
      ，均難比附援引，附此說明。
七、綜上所述，系爭死亡宣告判決所確定吳城之死亡時間為民國
    34年10月25日下午12時，並無違誤。從而，上訴人請求撤銷
    系爭宣告死亡判決，為無理由，不應准許。原審就此部分為
    上訴人敗訴之判決，核無不合。上訴意旨指摘原判決此部分
    不當，求予廢棄改判，為無理由，應予駁回。另上訴人變更
    依法理即當時日本民法第30、31條之規定，請求於撤銷系爭
    宣告死亡判決後，更正吳城之死亡時間為民國17年10月10日
    下午12時，亦為無理由，應併予駁回。又本件事證已臻明確
    ，上訴人其餘之攻擊防禦方法及未經援用之證據，經本院斟
    酌後，認為均不足影響本判決之結果，自無逐一詳予論駁之
    必要，併此敘明。
八、據上論結，本件上訴及變更之訴均為無理由，依民事訴訟法
    第449條第1項、第78條，判決如主文。
中　　華　　民　　國　　96　　年　　6 　　月　　29　　日
　　　　　　　  　　民事第十六庭
                      　審判長法　官  沈方維
　　　　　　　　　　          法　官  王淇梓
　　　　　　　　　　          法　官  張競文
正本係照原本作成。
如不服本判決，應於收受送達後20日內向本院提出上訴書狀，其
未表明上訴理由者，應於提出上訴後20日內向本院補提理由書狀
（均須按他造當事人之人數附繕本）上訴時應提出委任律師或具
有律師資格之人之委任狀；委任有律師資格者，另應附具律師資
格證書及釋明委任人與受任人有民事訴訟法第466條之1第1項但
書或第2項（詳附註）所定關係之釋明文書影本。
中　　華　　民　　國　　96　　年　　6 　　月　　29　　日
　　　　　　　　　　　　　　　書記官  章大富
附註：
民事訴訟法第466條之1（第1項、第2項）：
對於第二審判決上訴，上訴人應委任律師為訴訟代理人。但上訴
人或其他法定代理人具有律師資格者，不在此限。
上訴人之配偶、三親等內之血親、二親等內之姻親，或上訴人為
法人、中央或地方機關時，其所屬專任人員具有律師資格並經法
院認為適當者，亦得為第三審訴訟代理人。
